【裁判字號】    97,重上,455
【裁判日期】    971230
【裁判案由】    拆屋還地
【裁判全文】
臺灣高等法院民事判決                 97年度重上字第455號
上  訴  人  戊○○
            癸○○
            卯○○
            子○○（即邱垂進之承受訴訟人）
            乙○○（即邱垂進之承受訴訟人）
            丁○○
            丙○○
            寅○○
            辰○○（即潘啟聰之承受訴訟人）
共      同
訴訟代理人  陳國雄律師
複  代理人  邱南嫣律師
被  上訴人  甲○○
被  上訴人  邱詩欽祭祀公業
上  一  人
法定代理人  邱財壽
共      同
訴訟代理人  張麗玉律師
上列當事人間請求拆屋還地事件，上訴人對於中華民國97年6月
27日臺灣桃園地方法院95年度重訴字第267號第一審判決提起上
訴，本院於97年12月17日言詞辯論終結，判決如下：
    主      文
上訴駁回。
第二審訴訟費用由上訴人負擔。
     事實及理由
壹、程序部分：
一、本件被告邱垂進於民國（下同）97年7 月18日死亡，其繼承
    人子○○、乙○○、丑○○、辛○○、壬○○（原名邱淑君
    ）、庚○○、己○○於97年7 月25日具狀聲明承受訴訟，核
    無不合，應予准許。
二、上訴人丑○○、辛○○、己○○、壬○○、庚○○陳明渠等
    拋棄繼承並聲明撤回上訴，有臺灣桃園地方法院97年8 月12
    日桃院永家春97年度繼字第1147號家事法庭函在卷可稽（本
    院卷第148至150頁），是丑○○、辛○○、己○○、壬○○
    、庚○○等人脫離本件訴訟程序。
三、按民事訴訟法第182條第1項所稱訴訟全部或一部之裁判，以
    他訴訟之法律關係是否成立為據者，係指他訴訟之法律關係
    是否成立，為本件訴訟先決問題者而言，惟若該先決問題之
    法律關係是否成立，在本件訴訟本可自為調查裁判，若因裁
    定停止訴訟程序，當事人將受延滯訴訟之不利益時，自無庸
    裁定停止訴訟程序。查上訴人戊○○、癸○○、卯○○、丁
    ○○、丙○○及已歿之邱垂進，於原審以提起另案確認時效
    取得地上權存在訴訟為由，聲請裁定停止本件訴訟程序，經
    原審於97年1月9日以95年度重訴字第267 號、本院97年度抗
    字第292 號裁定駁回。嗣上訴本院，上訴人戊○○等復以同
    一理由聲請裁定停止本件訴訟程序，經核與法未合，不予准
    許，合先說明。
貳、實體部分：
一、被上訴人起訴主張：
  (一)緣坐落桃園縣八德市○○段1087地號土地（下稱系爭土地）
    為被上訴人甲○○及邱詩欽祭祀公業（管理人邱財壽）所有
    ，所有權應有部分各2分之1。現存於上開土地上門牌號碼桃
    園縣八德市興仁里10鄰庄頭13號未辦理保存登記之建物房屋
    屬上訴人戊○○等及原審共同被告邱垂源、邱垂德、邱忠雄
    、林俊旭、邱進賢所有。惟上訴人戊○○等及原審共同被告
    邱垂源等之上述建物房屋對被上訴人所有之土地，依法並無
    占有之權源，為無權占有。被上訴人為保所有權之完滿行使
    ，請求上訴人戊○○等及原審共同被告邱垂源、邱垂德、邱
    忠雄、林俊旭、潘爾超、邱進賢拆屋還地。
  (二)上開房屋建物無權占用被上訴人所有土地，獲有不當得利及
    不法侵害被上訴人所有土地權利，應已構成民法第179 條，
    及民法第184條第1項前段。系爭土地位居八德市○○地段，
    上訴人戊○○等所有之房屋無權占用系爭土地，被上訴人爰
    依上述規定，以上開土地申報地價年息8%為標準據為計算請
    求上訴人戊○○等給付損害金。
  (三)求為判決：
    1.上訴人戊○○應將坐落系爭土地上門牌號碼桃園縣八德市
      興仁里10鄰庄頭13號房屋如附圖所示編號D、D1、D2、D3
      、D4（面積合計251 平方公尺）部分拆除，並將土地返還
      被上訴人。
    2.上訴人戊○○應給付被上訴人350,516 元，及自起訴狀繕
      本送達之翌日起至返還前項所示土地止，按月給付被上訴
      人新台幣（下同）5,842元。
    3.上訴人卯○○應將坐落系爭土地上門牌號碼桃園縣八德市
      興仁里10鄰庄頭13號房屋如附圖所示編號E、E1、E2（面
      積合計168 平方公尺）部分拆除，並將土地返還被上訴人
      。
    4.上訴人卯○○應給付被上訴人234,609 元，及自起訴狀繕
      本送達之翌日起至返還前項所示土地止，按月給付被上訴
      人3,910元。
    5.邱垂進應將坐落系爭土地上門牌號碼桃園縣八德市興仁里
      10鄰庄頭13號房屋如附圖所示編號F、F1（面積合計113平
      方公尺）部分拆除，並將土地返還被上訴人。
    6.邱垂進應給付被上訴人157,802 元，及自起訴狀繕本送達
      之翌日起至返還前項所示土地止，按月給付被上訴人2,63
      0元。
    7.上訴人丁○○應將坐落系爭土地上門牌號碼桃園縣八德市
      興仁里10鄰庄頭13號房屋如附圖所示編號G、G1（面積合
      計126平方公尺）部分拆除，並將土地返還被上訴人。
    8.上訴人丁○○應給付被上訴人175,956 元，及自起訴狀繕
      本送達之翌日起至返還前項所示土地止，按月給付被上訴
      人2,933元。
    9.上訴人丙○○應將坐落系爭土地上門牌號碼桃園縣八德市
      興仁里10鄰庄頭13號房屋如附圖所示編號H、H1（面積合
      計85平方公尺）部分拆除，並將土地返還被上訴人。
    10.上訴人丙○○應給付被上訴人118,701 元，及自起訴狀繕
      本送達之翌日起至返還前項所示土地止，按月給付被上訴
      人1,978元。
    11.上訴人癸○○應將坐落系爭土地上門牌號碼桃園縣八德市
      興仁里10鄰庄頭13號房屋如附圖所示編號I、I1、I2、I3
      （面積合計105 平方公尺）部分拆除，並將土地返還被上
      訴人。
    12.上訴人癸○○應給付被上訴人146,630 元，及自起訴狀繕
      本送達之翌日起至返還前項所示土地止，按月給付被上訴
      人2,444元。
    13.上訴人辰○○及原審共同被告潘爾超應自座落桃園縣八德
      市○○段1087地號土地上門牌號碼桃園縣八德市興仁里10
      鄰庄頭13號房屋如附圖所示編號J、J1（面積合計70平方
      公尺）部分遷出。
    14.被上訴人願供擔保請准予宣告為假執行。
二、上訴人戊○○、癸○○、卯○○、丁○○、丙○○、子○○
    、乙○○方面則以：
  (一)上訴人戊○○等與其他原審共同被告及訴外人邱永全、上訴
    人寅○○所共有座落八德市興仁里10鄰庄頭13號三合院房屋
    ，係日據時期答辯人先祖父邱茂盛時，即已興建存在，因54
    年以後原地改建為磚造瓦房迄今仍由各房派下員繼續居住使
    用中。
  (二)38年8 月22日由邱茂盛之四子邱阿秋即邱垂德、邱忠雄之父
    親，次子邱古即癸○○、卯○○，邱垂進、丁○○，丙○○
    之父親與長子邱才興即訴外人邱永全、寅○○之父親，出名
    與地主約定就系爭土地設定地上權登記共計335 坪（其中不
    拘年限為300坪）。
  (三)上訴人戊○○等所居住之三合院房屋為ㄇ字型連棟式共同建
    築物，原為先祖父邱茂盛所興建，38年間由其子邱阿秋、邱
    古、邱才興出名，就系爭土地為地上權登記，係代表邱茂盛
    全體繼承人就三合院房屋及附連土地為共同使用之地上權，
    故雖戊○○之父親邱天龍（邱茂盛之三子），未登記有地上
    權名義，惟其所使用之三合院房屋，亦應包含在前述登記地
    上權之內無疑。上訴人戊○○等使用系爭土地係有代價使用
    ，系爭土地之田賦代金及地價稅，一向由上訴人戊○○等分
    攤繳納。
  (四)退步言之，上訴人戊○○等使用系爭土地自始係以在他人土
    地上有建築物為目的而使用之意思，且迄今已占有20年以上
    ，已符合民法第833條準用同法第769條，時效取得地上權之
    規定，上訴人戊○○、丁○○、癸○○、卯○○等4 人已先
    本案起訴前即95年8月4日向八德地政事務所繳納規費，申請
    測量面積作為時效取得地上權設立登記，業蒙八德地政事務
    所於95年8月16日派員複丈，嗣後邱垂進、丙○○等2人於本
    案起訴前再於95年8 月29日，向八德地政事務所申請為時效
    取得地上權之登記，業蒙八德地政事務所於95年9月8日派員
    複丈，待製地上權複丈成果圖後即可由八德地政事務所審核
    登記地上權中。
  (五)上訴人戊○○等係基於在被上訴人之土地上有建築物為目的
    之意思，使用系爭土地建築房屋，且於38年間已登記地上權
    ，退步言，上訴人戊○○等亦再於95年8月4日及29日，向八
    德地政事務所提出申請為時效取得地上權之登記，而歷年來
    上訴人戊○○等皆以代繳田賦代金及地價稅為使用系爭土地
    之對價，故上訴人戊○○等之使用系爭土地並非無權占用可
    明。依最高法院88年度台上字第1729號判決要旨反面解釋，
    上訴人戊○○等已於本件起訴之前即95年8月4日向八德地政
    事務所提出聲請登記地上權，自屬有權使用系爭土地等語，
    資為抗辯。
三、原審關於上訴人部分判決如下：
  (一)上訴人寅○○應將坐落桃園縣八德市○○段1087地號土地上
    門牌號碼桃園縣八德市興仁里10鄰庄頭13號建物房屋，如附
    圖所示編號B、B1（面積共計227平方公尺）部分拆除，並將
    土地返還被上訴人。
  (二)上訴人寅○○應給付被上訴人237,751 元及自96年2月3日起
    至返還前項所示土地止，按月給付3,962元。
  (三)上訴人戊○○應將坐落桃園縣八德市○○段1087地號土地上
    門牌號碼桃園縣八德市興仁里10鄰庄頭13號建物（含房屋、
    雨遮），如附圖所示編號D、D1、D2、D3、D4（面積共計251
    平方公尺）部分拆除，並將土地返還被上訴人。
  (四)上訴人戊○○應給付被上訴人262,887 元，及自95年9月9日
    起至返還前項所示土地止，按月給付被上訴人4,381元。
  (五)上訴人卯○○應將坐落桃園縣八德市○○段1087地號土地上
    門牌號碼桃園縣八德市興仁里10鄰庄頭13號建物（含房屋、
    雨遮），如附圖所示編號E、E1、E2（面積共計168平方公尺
    ）部分拆除，並將土地返還被上訴人。
  (六)上訴人卯○○應給付被上訴人175,956元，及自95年9月12日
    起至返還前項所示土地止，按月給付被上訴人2,933元。
  (七)邱垂進應將坐落桃園縣八德市○○段1087地號土地上門牌號
    碼桃園縣八德市興仁里10鄰庄頭13號建物（含房屋、雨遮）
    ，如附圖所示編號F、F1（面積共計113平方公尺）部分拆除
    ，並將土地返還被上訴人。
  (八)上訴人邱垂進應給付被上訴人118,352元，及自95年9月9日
    起至返還前項所示土地止，按月給付被上訴人1,973元。
  (九)上訴人丁○○應將坐落桃園縣八德市○○段1087地號土地上
    門牌號碼桃園縣八德市興仁里10鄰庄頭13號建物（含房屋、
    雨遮），如附圖所示編號G、G1（面積合計126平方公尺）部
    分拆除，並將土地返還被上訴人。
  (十)上訴人丁○○應給付被上訴人131,967元，及自95年9月9日
    起至返還前項所示土地止，按月給付被上訴人2,199元。
  (十一)上訴人丙○○應將坐落桃園縣八德市○○段1087地號土地上
    門牌號碼桃園縣八德市興仁里10鄰庄頭13號建物（含房屋、
    雨遮），如附圖所示編號H、H1（面積共計85平方公尺）部
    分拆除，並將土地返還被上訴人。
  (十二)上訴人丙○○應給付被上訴人89,026元，及自95年9月9日起
    至返還前項所示土地止，按月給付被上訴人1,484元。
  (十三)上訴人癸○○應將坐落桃園縣八德市○○段1087地號土地上
    門牌號碼桃園縣八德市興仁里10鄰庄頭13號建物（含房屋、
    雨遮、儲藏室、檳榔攤）如附圖所示編號I、I1、I2、I3（
    面積共計105平方公尺）部分拆除，並將土地返還被上訴人
    。
  (十四)上訴人癸○○應給付被上訴人109,973 元，及自95年9月9日
    起至返還前項所示土地止，按月給付被上訴人1,833元。
  (十五)原審共同被告潘爾超及上訴人辰○○應自坐落桃園縣八德市
    ○○段1087地號土地上門牌號碼桃園縣八德市興仁里10鄰庄
    頭13號建物房屋，如附圖所示編號J、J1（面積共計70平方
    公尺）部分之地上建物房屋遷出。
    原審共同被告邱垂源、邱垂德、邱忠雄、林俊旭、潘爾超、
    邱進賢部分之訴，未據兩造聲明不服。
四、上訴人子○○、乙○○（即邱垂進之繼承人），及戊○○、
    癸○○、卯○○、丁○○、丙○○、寅○○、辰○○提起上
    訴，上訴聲明均為：(一)原判決不利於上訴人戊○○等部分廢
    棄。(二)上開廢棄部分，駁回被上訴人於第一審之訴。被上訴
    人答辯聲明：上訴駁回。
五、查(一)系爭土地即桃園縣八德市○○段1087地號土地為被上訴
    人共有，所有權應有部分各為2分之1，有土地登記謄本在卷
    可稽（原審卷第17、125 頁）。(二)系爭土地上有門牌號碼為
    桃園縣八德市興仁里10鄰庄頭13號未辦理所有權第一次登記
    之建物，該建物為上訴人寅○○、戊○○、卯○○、丁○○
    ，及已歿之邱垂進、潘爾聰與原審共同被告邱垂德、邱忠雄
    、邱進賢所有，並由渠等所占有使用、有事實上處分權，經
    原審承審法官至現場履勘，並有桃園縣八德地政事務所至現
    場勘測，有95年10月27日勘驗測量筆錄、土地複丈成果圖在
    卷可稽（原審卷(一)第203至206頁、第210至211頁）。可認為
    實。
六、上訴人戊○○、癸○○、卯○○、丁○○、丙○○、寅○○
    、子○○、乙○○上訴部分：
  (一)查：
    1.系爭土地於38年8 月22日收件登記，關於地上權設定邱阿
      秋、邱古、邱才興之部分並無收件字號、登記員之蓋章，
      ，經原審承審法官當庭勘驗原本無誤（原審卷(三)第4 頁）
      ，亦無填載發給權利證明書之字號。觀之系爭土地所有權
      部之記載，則有收件字號、所有權狀字號、登記員蓋章，
      有系爭土地登記簿影本在卷可稽（原審卷(一)第127 頁）。
    2.次查，登記日期為36年5 月21日之土地總登記，記載系爭
      土地之所有權人為黃廖綢、黃曾綠、祭祀公業邱詩欽。而
      祭祀公業邱詩欽之管理者邱茂盛係於昭和3年4月7 日死亡
      （原審卷(二)第43頁），所有人之一黃曾綠於32年11月24日
      死亡，其繼承人黃金德、黃勝雄嗣於81年2 月10日辦理繼
      承登記，另一所有人黃廖綢於35年6 月30日死亡，至84年
      間才辦理名義更正由其後代子孫繼承，有系爭土地所有權
      異動相關資料在卷可稽（原審卷(一)129至135頁）。系爭土
      地謄本固記載38年8 月22日收件登記地上權，惟當時系爭
      土地之所有權人及祭祀公業之管理者均已死亡。
    3.再查，證人彭佳雯即八德地政事務所登記課課長證稱略以
      ：依土地登記規則第6 條土地權利經登記機關依本規則登
      記於登記簿，並校對完竣，加蓋登簿及校對人員名章後，
      為登記完畢，土地登記規則第6 條是75年施行，在施行前
      ，亦有類似規定即35年10月2 日公布之土地登記規則第43
      條。而系爭土地之登記謄本上並沒有登記人員的蓋章，故
      三筆地上權設定並沒有登記完畢，若已完成登記，均會有
      登記人員於備註欄上蓋章。據伊向前輩請教，當初地上權
      登記申請是先收件，經過審查後，可以登記的部分才會編
      列收件號碼，故當時應該是不符法規不能辦理登記，但為
      何會於原始謄本上顯示出來，因年代久遠，伊不是當時承
      辦人員故無法回答。內政部曾有公文來函，就合法登記完
      畢漏蓋校對章的部分清查，若原始申請資料有案可稽，就
      會作補蓋章動作，就伊所知，該所並無申請案件已經合法
      登記完畢，但登記人員漏蓋章的情事。當初申請地上權設
      定的資料已經找不到，目前所保存的登記簿就只有這一本
      ，從上面看到的應該是38年的資料，若是重造或轉載，謄
      本上會載明轉載依據，比如土地登記謄本原本第269 頁之
      記載，由此判斷此應為原始的登記資料。每個地政機關都
      有地上權登記未完成卻登記在簿子裡面的類似情形等語（
      原審卷(三)第4至6頁）。
    4.綜上事證，足認系爭土地於38年間並未完成地上權設定登
      記。上訴人戊○○等辯稱渠等之父親邱阿秋、邱古及邱才
      興已取得地上權，渠等非無權占有等語，為不可採。
  (二)次查，上訴人戊○○、癸○○、卯○○、丁○○、丙○○、
    寅○○及已歿之邱垂進非祭祀公業邱詩欽之派下員，為臺灣
    臺北地方法院93年度訴字第1126號、本院93年度上易字第11
    29號、最高法院94年度台上字第2098號判決確定之事實，有
    各該判決在卷可稽（原審卷(二)第63至76頁）。上訴人戊○○
    等辯稱渠等係以派下員身分對祭祀公業之土地行使公同共有
    人之權利等語，為不可採。
  (三)1.按因時效取得地上權登記請求權者，不過有此請求權而已
      ，在未依法登記為地上權人以前，仍不得據以對抗土地所
      有人而認其並非無權占有。占有人因時效而取得地上權登
      記請求權者，以已具備時效取得地上權之要件，向該管地
      政機關請求為地上權登記，如經地政機關受理，則受訴法
      院即應就占有人是否具備時效取得地上權之要件，為實體
      上裁判。最高法院69年度第5次、80年度第2次民事庭會議
      決議參照。前開決議要旨在說明受訴法院就占有人如在土
      地所有權人訴請拆屋還地之前，已主張具備時效取得之要
      件，得請求登記為地上權人者，法院即應就占有人是否具
      備時效取得地上權之要件，實體上裁判。最高法院87年台
      上字第3081號裁判要旨可參。
    2.查被上訴人於95年8 月29日起訴請求拆屋還地，有起訴狀
      在卷可稽（原審卷(一)第4 頁），上訴人戊○○、癸○○、
      丁○○、卯○○、丙○○及已歿之邱垂進則於95年10月25
      日提出登記書請求登記為地上權人，有桃園縣八德地政事
      務所檢送申辦時效取得地上權登記案相關資料在卷可稽（
      原審卷(二)第139至230頁）。則上訴人戊○○、癸○○、丁
      ○○、卯○○、丙○○及已歿之邱垂進係於本件起訴後請
      求登記地上權。上訴人戊○○等係於本件拆屋還地訴訟繫
      屬中請求登記為地上權人，揆諸前開說明，受訴法院本即
      無須就是否具備時效取得地上權之要件為實體上裁判。
    3.且查，上訴人寅○○、戊○○、卯○○、丁○○、丙○○
      、癸○○、已歿之邱垂進，與原審共同被告邱垂德、邱忠
      雄、邱進賢、邱垂源於原法院就系爭土地提起另案請求確
      認有時效取得地上權登記請求權存在，經原法院96年度重
      訴字第106 號判決駁回，有該案判決在卷可參（本院卷第
      105至116頁）。足認上訴人戊○○等並無時效取得地上權
      。
  (四)綜上，上訴人戊○○等辯稱於系爭土地占有系爭建物係基於
    合法正當權源，非無權占有云云，為不可採。被上訴人基於
    所有權人地位，請求上訴人戊○○等拆屋還地，為有理由。
七、上訴人辰○○上訴部分：
    按土地及房屋雖為各別獨立之不動產，惟房屋不能離開土地
    而單獨存在，使用房屋必須使用該房屋之基地，故房屋所有
    人無權占有他人所有之基地，縱其同意第三人住用該屋，然
    該第三人因而使用基地，對土地所有人而言，仍屬無權占用
    。且遷讓房屋為拆屋還地之階段行為，土地所有人請求無權
    占用土地之房屋所有人拆屋還地，自得請求現占有人自該屋
    遷出。最高法院87年度台上字第298 號判決意旨參照。查原
    審共同被告潘啟聰原居住使用原審共同被告邱垂源之房屋，
    而潘啟聰於97年2月8日死亡，由上訴人辰○○及潘爾超於原
    審聲明承受本件訴訟。次查，原審判決命邱垂源應將附圖所
    示編號J、J1（面積共計70 平方公尺）部分拆除，並將土地
    返還予被上訴人（詳參原審判決主文第20項），未據邱垂源
    聲明不服，且上訴人辰○○未舉其他事證證明其為有權占有
    。是以，被上訴人請求上訴人辰○○自所使用之建物即附圖
    所示J、J1部分遷出，為有理由。
八、按無法律上之原因而受利益，致他人受損害者，應返還其利
    益，民法第179 條前段定有明文。次按依不當得利之法則請
    求返還不當得利，以無法律上之原因而受利益，致他人受有
    損害為其要件，故其得請求返還之範圍，應以對方所受之利
    益為度，非以請求人所受損害若干為準。又無權占有他人土
    地，可獲致相當於租金之利益為社會通常之觀念。最高法院
    61年度台上字第1695號判例意旨可資參照。又相當於租金利
    益之計算標準，應參酌土地法第105條、第97條第1項之規定
    予以計算，即以不超過土地及其建築物申報總價額年息10%
    為限；而所謂土地申報總價額係指法定地價而言，則為土地
    法施行法第25條所明定。依土地法第148 條規定，土地所有
    權人依土地法所申報之地價即為法定地價；在平均地權條例
    施行區域，係指土地所權人於地政機關舉辦規定地價或重新
    規定地價時，於公告申報地期間內自行申報之地價而言，平
    均地權條例第16條亦有明文。次按租金之請求權因5 年間不
    行使而消滅，民法第126 條定有明文。又無法律上之原因而
    獲相當於租金之利益，致他人受損害時，如該他人之返還利
    益請求權已逾租金短期消滅時效之期間，對於相當於已罹消
    滅時效之利益，不得依不當得利之法則，請求返還。最高法
    院85年度台上字第2059號判決意旨可資參照。
  (一)上訴人寅○○、戊○○、卯○○、丁○○、丙○○、癸○○
    及已歿之邱垂進、潘啟聰就系爭土地占用位置及面積，經原
    審於95年10月27日至現場履勘，並囑託桃園縣八德地政事務
    所複丈，詳如原審判決土地複丈成果圖所示。上訴人戊○○
    、癸○○、卯○○、丁○○、丙○○及已歿之邱垂進與原審
    共同被告寅○○、邱垂德、邱忠雄等陳稱渠等所共有系爭八
    德市興仁里10鄰庄頭13號三合院建物房屋，係日據時期先祖
    父邱茂盛時，即已興建存在，或於54年以後原地改建為磚造
    瓦房迄今仍由各房派下員繼續居住使用中，並提出照片數幀
    附卷可憑（原審卷(一)第63至65頁）。是以，上訴人戊○○等
    占有使用系爭土地，受有相當於租金之利益，被上訴人依不
    當得利法律關係請求上訴人戊○○等返還自起訴前5 年，及
    自起訴狀繕本送達翌日起至返還系爭土地之日止，相當租金
    之利益，為有理由。
  (二)查系爭土地於93年1月之申報地價均為每平方公尺3,491.2元
    ，有土地登記謄本1 紙附卷可稽（原審卷(一)第17頁）。系爭
    土地目前地目為建，周邊臨桃園縣八德市○○路（為四線道
    馬路）、興仁路、中興街及興豐街道路，附近有八德市公所
    、八德市民代表會、八德市農會、市立圖書館、八德國中及
    八德國小等機關及前開街道商店林立，有被上訴人提出之附
    近機關商店之照片17幀及街道地圖等附卷可稽，而系爭土地
    遭占有使用作為房屋、儲藏室、雨遮、水塔、廁所、檳榔攤
    等使用。經審酌最近一、二十年來桃園縣八德市市區中心、
    人口聚集及商店設立及發展，已由系爭土地附近即八德市公
    所附近，往北即往桃園市方向發展聚集之趨勢，系爭土地並
    非緊鄰路邊商區，且現已非八德市精華地區等情，認為系爭
    土地前開部分使用，上訴人戊○○等受有相當於租金之利益
    ，致被上訴人受有損害之金額，應以系爭土地申報地價年息
    6%為適當。則依此標準計算，被上訴人依不當得利法律關係
    ，得請求上訴人戊○○等應給付相當於不當得利之租金，分
    別為：
    1.上訴人寅○○部分：
      被上訴人請求起訴前5年共237,751元（計算式：227×349
      1.2×6%×5＝237751），及自準備書狀繕本送達之翌日即
      96年2月3日（96年1月24日寄存送達，依民事訴訟法第138
      條第2項規定，自寄存之日起，經10日發生效力，即96年2
      月2日生效）起至返還如附圖所示編號B、B1土地日止，按
      月給付被上訴人3,962元（計算式：227×3491.2×6%÷12
      ＝3962），為有理由。
    2.上訴人戊○○部分：
      被上訴人請求起訴前5年共262,887元（計算式：251×349
      1.2×6%×5＝262887），及自起訴狀繕本送達之翌日即95
      年9月9日起至返還如附圖所示編號D、D1、D2、D3、D4 土
      地日止，按月給付被上訴人4,381元（計算式：251×3491
      .2 ×6%÷12＝4381），為有理由。
    3.上訴人卯○○部分：
      被上訴人請求起訴前5年共175,956元（計算式：168×349
      1.2×6%×5＝175956），及自起訴狀繕本送達之翌日即95
      年9月12日起至返還如附圖所示編號E、E1、E2土地日止，
      按月給付被上訴人2,933元（計算式：168×3491.2×6%÷
      12＝2933），為有理由。
    4.已歿之邱垂進部分：
      被上訴人請求起訴前5年共118,352元（計算式：113×349
      1.2×6%×5＝118352），及自起訴狀繕本送達之翌日即95
      年9月9日起至返還如附圖所示編號F、F1 土地日止，按月
      給付被上訴人1,973元（計算式：：113×3491.2×6%÷12
      ＝1973），為有理由。
    5.上訴人丁○○部分：
      被上訴人請求起訴前5年共131,967元（計算式：126×349
      1.2×6%×5＝131967），及自起訴狀繕本送達之翌日即95
      年9月9日起至返還如附圖所示編號G、G1 土地日止，按月
      給付被上訴人2,199元（計算式：126×3491.2×6%÷12＝
      2199），為有理由。
    6.上訴人丙○○部分：
      被上訴人請求起訴前5年共89,026元（計算式：85×3491.
      2×6%×5＝89026），及自起訴狀繕本送達之翌日即95年9
      月9日起至返還如附圖所示編號H、H1土地日止，按月給付
      被上訴人損害金1,484元（計算式：85×3491.2×6%÷12
      ＝1484），為有理由。
    7.上訴人癸○○部分：
      被上訴人請求起訴前5年共109,973元（計算式：105×349
      1.2×6%×5＝109973），及自起訴狀繕本送達之翌日即95
      年9月9日起至返還如附圖所示編號I、I1、I2、I3土地日
      止，按月給付被上訴人1,833元（計算式：105×3491.2×
      6%÷12＝1833），為有理由。
九、上訴人戊○○等占有使用系爭土地無合法正當權源，被上訴
    人本於系爭土地之所有權人地位，請求上訴人戊○○等拆屋
    還地並返還不當得利，及請求上訴人辰○○自占有使用之房
    屋遷出，為有理由，應予准許。原審判決主文第三、四、八
    、九、十、十一、十二、十三、十四、十五、十六、十七、十八、十九、項，
    核無不合。上訴意旨指摘原判決不當，求予廢棄改判，為無
    理由，應予駁回。
十、本件事證已臻明確，兩造其餘攻擊防禦方法及未經援用之舉
    證，經審酌核與本件判決結果不生影響，不再逐一論述，附
    此敘明。
十一、據上論結，本件上訴為無理由，依民事訴訟法第449條第1
      項、第78條、第85條第1項規定，判決如主文。
中    華    民    國    97    年    12    月    30    日
                    民事第二庭
                        審判長法  官  吳謙仁
                              法  官  蘇瑞華
                              法  官  李瓊蔭
正本係照原本作成。
如不服本判決，應於收受送達後20日內向本院提出上訴書狀，其
未表明上訴理由者，應於提出上訴後20日內向本院補提理由書狀
（均須按他造當事人之人數附繕本）上訴時應提出委任律師或具
有律師資格之人之委任狀；委任有律師資格者，另應附具律師資
格證書及釋明委任人與受任人有民事訴訟法第466條之1第1項但
書或第2項（詳附註）所定關係之釋明文書影本。
中    華    民    國    97    年    12    月    31    日
                              書記官  王才生
附註：
民事訴訟法第466條之1（第1項、第2項）：
對於第二審判決上訴，上訴人應委任律師為訴訟代理人。但上訴
人或其他法定代理人具有律師資格者，不在此限。
上訴人之配偶、三親等內之血親、二親等內之姻親，或上訴人為
法人、中央或地方機關時，其所屬專任人員具有律師資格並經法
院認為適當者，亦得為第三審訴訟代理人。


司法院資訊處製作；財團法人民間司法改革基金會備份。
